【裁判字號】    93,簡上,60
【裁判日期】    950328
【裁判案由】    給付票款
【裁判全文】
臺灣士林地方法院民事判決              93年度簡上字第60號
上  訴  人  甲○○○
訴訟代理人  乙○○
被上訴人    丙○○
訴訟代理人  盧國勳律師
複代理人    蔡行志律師
上列當事人間請求給付票款事件，上訴人對於中華民國93年3月
16日本院內湖簡易庭92年度湖簡字第1807號第一審判決提起上訴
，本院於民國95年3月7日言詞辯論終結，判決如下：
    主  文
上訴駁回。
第二審訴訟費用由上訴人負擔。
    事實及理由
一、被上訴人於原審起訴主張：上訴人於民國92年6 月初向被上
    訴人借款新臺幣（下同）200,000 元，約定借用期限3 個月
    ，每月利息5,000 元，被上訴人於92年6 月3 日，於扣除第
    1 個月的利息5,000 元後，匯款195,000 元至上訴人建華商
    業銀行內湖分行00000000000000號帳戶（下稱「系爭帳戶」
    ），上訴人為擔保返還借款及利息而簽發如附表所示之支票
    （下稱「系爭支票」），支票面額205,000 元係包括本金
    200,000 元及次月利息5,000 元，另第3 個月的利息則因上
    訴人簽發支票時職務繁忙，另交付一張金額空白之支票。詎
    被上訴人屆期提示支票，竟因上訴人掛失票據而遭退票；訴
    外人即被上訴人之妹丁○○為上訴人之同事，與上訴人共同
    利用系爭帳戶操作股票，丁○○為提高上訴人系爭帳戶及被
    上訴人於建華商業銀行內湖分行00000000000000號帳戶之財
    力證明，於91年12月30日由丁○○先向訴外人洪璧瑜借款
    320,000 元匯入上訴人之系爭帳戶，再由上訴人之系爭帳戶
    匯款630,000 元至被上訴人之00000000000000號帳戶，同日
    即由被上訴人帳戶分別匯款310,000 元、320,000 元至上訴
    人系爭帳戶及訴外人洪璧瑜之帳戶，故上訴人對被上訴人並
    無借款或不當得利請求權存在。爰依票據及消費借貸之法律
    關係，起訴聲明請求判決：上訴人應給付被上訴人205,000
    元，及自92年9 月6 日起至清償日止，按年息6%計算之利息
    等語。
二、上訴人於原審辯稱：其不認識被上訴人，因信任被上訴人之
    妹丁○○，故委託丁○○操作股票，並將上訴人系爭帳戶之
    存摺、印章、提款卡等均交由丁○○保管。嗣丁○○表示股
    票虧損，須向其姐即被上訴人借錢，並要求上訴人簽發支票
    作為借款擔保，上訴人乃簽發系爭支票交付丁○○，由丁○
    ○持以向被上訴人調現，被上訴人即匯款195,000 元至上訴
    人系爭帳戶，惟該筆借款之借款人為丁○○，亦由丁○○提
    領使用，上訴人非借款人，無庸負清償責任云云；於本院則
    辯稱：91年12月30日，自上訴人系爭帳戶轉帳支出630,000
    元至被上訴人於建華商業銀行00000000000000號帳戶內，因
    上訴人至92年6 月13日自訴外人丁○○手中接管系爭帳戶後
    ，始知悉被上訴人直到92年4 月23日尚有尾款268,000 元未
    清償，上訴人自得以對被上訴人之借款債權為抵銷，縱認兩
    造間未就前開630,000 元匯款成立借貸關係，惟上訴人既已
    將該筆款項匯入被上訴人之帳戶，被上訴人即無法律上原因
    受有該筆金錢之不當利益，上訴人亦可基於不當得利返還請
    求權，主張抵銷等語。
三、原審就被上訴人之請求，判決被上訴人全部勝訴，並依職權
    宣告假執行，上訴人全部聲明不服，求為廢棄原判決，並駁
    回被上訴人在第一審之訴。被上訴人則聲明請求駁回上訴。
四、兩造不爭執之事實：
  (一)系爭支票係上訴人所簽發，該支票經被上訴人於92年9 月5
    日提示，經臺灣票據交換所以「掛失空白票據」為由退票，
    此有支票及退票理由書影本在卷可稽（原審卷第17頁參照）
    。
  (二)被上訴人於92年6 月3 日匯款195,000 元入上訴人之系爭帳
    戶，此有匯款通知單影本在卷可稽（原審卷第37頁參照）。
  (三)被上訴人持有上訴人所簽發，支票號碼為A0000000號、發票
    日及金額均空白之支票一紙，此有支票影本附卷足憑（原審
    卷第39頁參照）。
  (四)上訴人所有之系爭帳戶交易明細表之真正（原審卷第41頁至
    第54頁參照）。
  (五)91年12月30日，自上訴人系爭帳戶轉帳支出630,000 元至被
    上訴人於建華商業銀行00000000000000號帳戶內；同日上訴
    人之系爭帳戶另有320,000 元之現金存入、並自被上訴人於
    建華商業銀行00000000000000號帳戶內轉帳310,000 元至上
    訴人之系爭帳戶內。此有轉帳明細、存摺可稽（本院卷第19
    頁、第31頁、第32頁、第43頁參照）。
  (六)訴外人洪璧瑜於建華商業銀行內湖分行00000000000000號帳
    戶，於91年12月30日有一筆320,000 元之現金支出；被上訴
    人建華商業銀行00000000000000號帳戶亦於同日轉帳匯出
    320,000 元至訴外人洪璧瑜於建華商業銀行內湖分行前開帳
    戶，此有交易明細在卷足憑（本院卷第33頁、第44頁參照）
    。
  (七)上訴人之系爭帳戶係上訴人與訴外人丁○○共同操作股票之
    用，實際操作、管理系爭帳戶之人則為丁○○。
五、本件經兩造於本院整理並簡化之爭點為（本院卷第224 頁參
    照）：
  (一)上訴人是否向被上訴人借款200,000 元，並應負返還借款責
    任？
  (二)上訴人是否應負票據發票人責任？
  (三)上訴人得否以其對被上訴人之借款債權或不當得利債權，與
    系爭票款債權抵銷？
六、茲析述得心證之理由如下：
  (一)關於上訴人是否向被上訴人借款200,000 元之爭點：
    按民事訴訟當事人主張有利於己之事實者，就其事實有舉證
    之責任，民事訴訟法第277 條前段定有明文。再按稱消費借
    貸者，謂當事人一方移轉金錢或其他代替物之所有權於他方
    ，而約定他方以種類、品質、數量相同之物返還之契約。當
    事人之一方對他方負金錢或其他代替物之給付義務而約定以
    之作為消費借貸之標的者，亦成立消費借貸，民法第474 條
    亦規定明確。依上開法條，消費借貸關係之成立要件包括借
    貸意思表示之一致，及借貸物交付之事實，故主張金錢借貸
    關係存在者，須就金錢之交付及借貸意思表示互相一致之情
    負舉證之責任，若僅證明有金錢之交付，未證明借貸意思表
    示互相一致者，尚不能認為有金錢借貸關係存在（最高法院
    81年度台上字第2372號判決可資參照）。本件被上訴人主張
    上訴人於92年6 月間向其借款200,000 元，惟上訴人則否認
    有何向被上訴人借款之事實，辯稱其簽發系爭票據係作為丁
    ○○向被上訴人借款之擔保等語，則依前開說明，被上訴人
    自應就兩造有借貸意思之合致，及交付借貸物之情舉證以實
    其說。經查：
    1.上訴人名下系爭帳戶，係上訴人與訴外人丁○○合作操作
      股票買賣之帳戶，由丁○○實際管理、支配，上訴人之印
      章、存摺、金融卡均由丁○○保管使用之情，為兩造所不
      爭，並經證人丁○○到庭證述無訛（原審卷第60頁、第61
      頁參照），且兩造不爭執之事實(五)所示之資金流動，經丁
      ○○證稱：「因為股票作很多，需要增加財力證明，而那
      時（上訴人之系爭帳戶）帳上只有31萬元左右，我就請我
      的朋友洪璧瑜幫我轉32萬元進入系爭帳戶，所以帳面餘額
      是63萬元左右，財力證明作完以後，32萬元已經可以轉走
      了，因為被上訴人沒有融資融券帳戶，當時被上訴人也有
      意思要作股票，我就當天把63萬元轉入被上訴人帳戶，被
      上訴人也作完財力證明後，我就在當天把31萬元轉回上訴
      人的系爭帳戶，32萬元則還給洪璧瑜」（本院卷第68頁參
      照）等語，亦足見系爭帳戶名義上雖屬上訴人所有，惟訴
      外人丁○○始為實際支配系爭帳戶金額之人，故被上訴人
      匯款進系爭帳戶，尚未可遽認已交付借貸款項予上訴人。
    2.證人丁○○雖於原審證稱：「被告（即上訴人）於92年6
      月5 日要跟我姐姐（即被上訴人）借20萬元，我姐姐在6
      月3 日就轉195,000 元到被告帳戶，預扣1 個月利息說要
      借3 個月，9 月5 日到期，我跟被告講要開票，被告就開
      了1 張205,000 元的票，是本金加1 個月的利息給我....
      6 月初開完，第2 天我就交給我姐姐」、「（92年）5 月
      時錢不夠，被告就叫我去跟我姐姐借錢，我就說好，可是
      我姐姐借錢一定要有憑證，被告就說好願意開票，我就跟
      我姐姐說是被告要借的」（原審卷第58頁、第60頁參照）
      ，而表示向被上訴人借款之人為上訴人而非證人丁○○本
      人云云，惟丁○○於本件訴訟與上訴人利益相反，且與被
      上訴人為姐妹關係，其關於借款人究為何人之證詞，難謂
      無偏頗之虞，尚難以其證詞，遽認兩造間確有消費借貸之
      合意；況丁○○為實際出面向被上訴人借款之人，既為其
      所自承，徵諸丁○○與被上訴人為姐妹，且兩造原先並不
      相識（原審卷第59頁，證人丁○○之證詞參照），及系爭
      帳戶金錢之支配控制均由丁○○掌控等情，當足認定消費
      借貸合意係存在於被上訴人與訴外人丁○○之間，而非兩
      造之間。上訴人辯稱其簽發系爭票據係作為丁○○向被上
      訴人借款之擔保等語，堪可採信。
    3.綜上，兩造間並無消費借貸之合意，亦難認有交付消費借
      貸款項之事實，從而被上訴人依消費借貸法律關係，請求
      上訴人返還借款，即無理由。
  (二)關於上訴人是否應負票據發票人責任之爭點：
    按在票據上簽名者，依票上所載文義負責，又執票人向票據
    債務人行使追索權時，得請求票據金額，並自付款提示日起
    按年息6%計算之利息，票據法第5 條、第133 條、第144 條
    規定明確。上訴人既不爭執簽發系爭支票之事實（參見兩造
    不爭執事實(一)），復自承伊簽發系爭支票係為訴外人丁○○
    向被上訴人借款之擔保（原審卷第59頁參照），則伊自應負
    支票發票人之責任。上訴人雖另表示伊簽發系爭支票係因訴
    外人丁○○使用詐術所致（本院卷第16頁參照），惟上訴人
    並未依民法第92條第1 項、第93條規定撤銷該意思表示，亦
    未證明丁○○施用詐術，及被上訴人明知或可得而知丁○○
    施用詐術等事實，依民法第92條、第93條規定，上訴人自不
    得以伊係遭詐欺簽發系爭支票為由，主張無庸負給付票款之
    責任。
  (三)關於上訴人得否以其對被上訴人之借款債權或不當得利債權
    ，與系爭票款債權抵銷之爭點：
    經查：上訴人自承無法舉證證明兩造有消費借貸之合意（本
    院卷第17頁參照），則其主張對被上訴人有借款債權存在，
    已屬無稽，不足採信；另按不當得利返還請求權，以無法律
    上之原因而受利益為其成立要件之一，故主張此項請求權成
    立之人，應就相對人無法律上之原因而受利益之事實，負舉
    證責任（最高法院77年度台上字第1756號裁判參照），本件
    上訴人並未舉證證明被上訴人有何無法律上原因而受利益之
    事實，則伊對被上訴人主張不當得利返還請求權，亦無足取
    ，況系爭帳戶之金錢係由訴外人丁○○支配控制，而兩造不
    爭執事實(五)之金錢流動亦悉由丁○○所為，既如前述，上訴
    人復自承於92年6 月後才接手處理系爭股票帳戶，並於92年
    7 、8 月間始知悉自系爭帳戶轉帳予被上訴人之事實（本院
    卷第28頁參照），則縱被上訴人依兩造不爭執事實(五)之資金
    流動取得金錢，亦係基於被上訴人與丁○○間之法律關係，
    尚難認被上訴人對上訴人有何不當得利可言。從而上訴人以
    伊對上訴人有借款債權或不當得利返還請求權為由，主張與
    對被上訴人所負之票據債務抵銷，即非有理由。
七、綜上所述，被上訴人依票據之法律關係，請求上訴人給付被
    上訴人205,000 元，及自92年9 月6 日起至清償日止，按年
    息6%計算之利息，即有理由，應予准許，又命清償票據上債
    務之判決，應依職權宣告假執行，民事訴訟法第389 條第1
    項第4 款定有明文，是則原審判命上訴人如數給付，並依職
    權宣告假執行，其理由與本院雖未盡相同，惟結論則無二致
    ，上訴意旨指摘原判決不當，求予廢棄改判，為無理由，其
    上訴應予駁回。
八、本件事證已臻明確，兩造其餘主張舉證及防禦方法，於判決
    結果不生影響，無庸一一論述，附此敘明。
九、據上論結，本件上訴為無理由，依民事訴訟法第436 條之1
    第3 項、第449 條第2 項、第1 項、第78條，判決如主文。
中    華    民    國    95    年    3     月    28    日
                  民事第二庭  審判長  法  官  陳介源
                                      法  官  林政佑
                                      法  官  王怡雯
以上正本證明與原本無異。
本判決不得上訴。
中    華    民    國    95    年    4     月    6     日
                                      書記官  陳映羽
支票附表：
一、票面金額：新臺幣205,000元
二、發票人：甲○○○
三、發票日：92年9月5日
四、支票號碼：A0000000
0、帳號：000000000號


司法院資訊處製作；財團法人民間司法改革基金會備份。
